臺灣高雄地方法院刑事判決　　　　　　　100年度易字第691號
公　訴　人　臺灣高雄地方法院檢察署檢察官
被　　　告　黃敏誌
上列被告因侵占案件，經檢察官提起公訴（100年度偵字第6669
號），本院判決如下：
    主  文
黃敏誌犯侵占罪，處有期徒刑月，如易科罰金，以新臺幣壹仟
元折算壹日。
    事  實
一、黃敏誌於民國96年12月20日，在址設臺北縣新莊市（現改制
    為新北市新莊區○○○路○段35號新宏泰機車行購買車牌號
    碼990-CHJ 號重型機車1 部，並與東元融資股份有限公司（
    下稱東元融資公司）簽訂附條件買賣契約，約定總價金為新
    臺幣（下同）82,020元，頭期款為3,000  元，餘款分18 期
    繳納，每期4,390 元（起訴書誤載為43,920元），於價金未
    全部付清以前，上開機車所有權仍屬於東元融資公司所有，
    黃敏誌僅有占有使用權，不得任意遷移、讓與或為其他處分
    。詎黃敏誌竟意圖為自己不法之所有，於同年月25日，將上
    開機車侵占入己，並旋即出售予黃耀申，嗣黃敏誌繳付2 期
    分期款，即未繼續支付分期價金，經東元融資公司追索欠款
    ，發現上開機車已登記予不知情之黃耀申，而查知上情。
二、案經東元融資股份有限公司訴由臺灣高雄地方法院檢察署檢
    察官偵查起訴。
    理  由
一、按被告以外之人於審判外之陳述雖不符刑事訴訟法第159 條
    之1 至之4 等四條之規定，而經當事人於審判程序同意作為
    證據，法院審酌該言詞陳述或書面陳述作成時之情況，認為
    適當者，亦得為證據；當事人、代理人或辯護人於法院調查
    證據時，知有刑事訴訟法第159 條第1 項不得為證據之情形
    ，而未於言詞辯論終結前聲明異議者，視為有前項之同意，
    同法第159 條之5 定有明文。立法意旨在於傳聞證據未經當
    事人之反對詰問予以核實，原則上先予排除；惟若當事人已
    放棄反對詰問權，於審判程序中表明同意該等傳聞證據可作
    為證據；或於言詞辯論終結前未聲明異議，基於尊重當事人
    對傳聞證據之處分權，及證據資料愈豐富，愈有助於真實發
    見之理念，且強化言詞辯論主義，使訴訟程序得以順暢進行
    ，上開傳聞證據亦均具有證據能力。查本案判決所引用具傳
    聞性質之各項證據資料，業據本院於審判期日依法踐行調查
    證據程序，公訴人、被告黃敏誌同意上開證據均有證據能力
    （本院卷第14頁），且於言詞辯論終結前亦未聲明異議，復
    查無依法應排除證據能力之情形，依上開規定，應認有證據
    能力。
二、訊據被告固肯認於前揭時、地與告訴人東元融資公司簽訂附
    條件買賣契約購買車牌號碼990-CHJ 普通重型機車1 部，並
    於同年月25日將上開機車出售予黃耀申一情不諱，惟矢口否
    認有何侵占之犯行，辯稱：我簽約時告訴人公司的承辦人員
    並沒有跟我說機車仍屬告訴人所有，我也沒有看契約內容，
    不知道尚未付清分期價款之前，機車仍屬告訴人所有，機車
    行照上記載之所有權人是我，我以為附條件買賣與跟銀行貸
    款一樣，機車所有權仍歸我所有，我可以自由處分，我只要
    按時繳款即可，我事後仍有繳納2 期分期付款款項，所以我
    沒有侵占之故意云云。經查：被告於前揭時、地與告訴人簽
    訂附條件買賣契約，購買車牌號碼990-CHJ 普通重型機車1
    部，雙方約定總價款82,020元，頭期款3,000 元，還款期限
    自97年1 月至98年6 月共18期，每期4,390 元，被告並於同
    年月25日將上開機車出售予黃耀申，且被告事後僅繳納2 期
    分期付款等情，業據證人即告訴代理人鄒嘉宸於偵查中證述
    明確（偵卷第44至46頁），並有附條件買賣契約書、監理站
    查詢資料、客戶資料表、機器腳踏車新領牌照登記書、交通
    部公路總局臺北區監理所蘆洲監理站100 年1 月25日北監蘆
    一字第1000000392號函檢附之汽（機）車過戶申請登記書（
    偵卷第3 至9 、53、54頁）在卷可證，上情洵堪認定。是本
    案應審究者厥為，被告將上開機車出售予黃耀申時，是否明
    知上開機車所有權屬東元融資公司所有，而仍基於所有權人
    之地位處分之？次查：
  (一)有關被告購買前開機車並與東元融資公司簽訂附條件買賣契
    約之過程，業據證人即與被告對保之東元融資公司員工林少
    強於本院審理中證述：被告當時跟機車行購買機車，機車行
    跟告訴人有合作，就通知我過去，被告和告訴人簽定附條件
    買賣契約是由我接洽，現場除了被告、保證人沈旭修及1 個
    女生在場，我當場特別跟被告口頭說明該機車未付清前，所
    有權仍歸告訴人所有，且契約第7 條明文規定未經告訴人書
    面同意，被告逕將該機車遷移、讓與、移轉、質押等行為，
    係涉及侵占的責任，在說明完後並在上開條文後面蓋章代表
    我有口頭告訴被告等詞明確（本院卷第47、48頁），核與前
    揭附條件買賣契約書第7 條條文上蓋有被告「黃敏誌」印文
    1 枚相符，堪認證人林少強所述屬實而堪以採信。是以證人
    林少強既已證述於簽約時既已告知上開機車之所有權在被告
    未付清所有價款前，仍屬告訴人所有等詞綦詳，堪認被告確
    已明知該機車之所有權實屬告訴人所有，被告僅具有占有、
    使用之權利，被告辯稱簽約時並沒有告知上開機車之所有權
    歸告訴人所有，已難採憑。
  (二)又佐以上開附條件買賣契約第7 條：…甲方（即告訴人）保
    有該標的物之所有權，乙方（被告）於繳清標的物之全部價
    金，始取得該標的物之所有權，在未取得所有權前，乙方應
    盡善良管理人之注意，妥善使用保管該標的物…（未經甲方
    書面同意，乙方私自將該機車遷移、讓與、移轉、質押即涉
    犯刑法侵占罪責，願接受法律制裁。），上開條文既已定明
    被告於繳清價款前僅有占有、使用之權限，並無前揭機車之
    所有權，且證人林少強於訂約時並口頭告知上開契約第7 條
    之內容，業如前述，以被告當時之年紀、智識應得以瞭解前
    開契約書內容所載文意，佐以被告於偵查中亦坦承前揭附條
    件買賣合約中簽名蓋章係其所親為（偵卷第45頁），則被告
    事後陳稱未看契約內容，不知前開機車仍屬告訴人所有，不
    得隨意處分云云，核與上開事證未符，而難採信。
  (三)再者，動產所有權之移轉乃以交付為要件，民法第761 條第
    1 項定有明文，而購買小客車及嗣後之移轉過戶等手續均須
    至監理所辦理登記，乃係交通管理機關對於行駛在道路之車
    輛所採取之行政管理行為，並非小客車（動產）所有權移轉
    之法定要件，且參以證人林紹強業已明確告知被告該機車之
    所有權在被告未付清所有價款前仍屬告訴人所有，被告並非
    毫無所知，是被告辯稱該車行車執照上登記伊為所有權人，
    伊遂認為該機車為伊所有云云，亦非可採。
  (四)按刑法侵占罪，以意圖為自己或第三人不法之所有，而擅自
    處分自己持有之他人所有物，即變更持有之意為不法所有之
    意，為其構成要件（最高法院41年台非字第57號判例意旨參
    照）。查，被告明知在分期付款價金未付清之前，上開機車
    所有權仍屬告訴人所有，卻仍將上開機車出售予黃耀申，復
    施以協助辦理過戶事項，使黃耀伸取得該機車之所有權，揆
    諸前開說明，足證被告係以所有權人自居，而有擅自處分上
    開機車之不法所有意圖至灼。次按，侵占罪係即成犯，故侵
    占行為一經完畢，罪即成立，縱於事後將侵占之款全數吐出
    ，或已自認賠償，亦不能解除犯罪之責任（最高法院30年上
    字第2902號刑事判例意旨參照）。又被告將上開機車出售予
    黃耀申時，其侵占犯行即已成立，業經認定如前，縱被告於
    出售上開機車之後仍繳納2 期分期付款款項，惟仍無解被告
    侵占犯行之認定。從而，本案事證明確，被告上開侵占犯行
    應堪認定。被告前揭所辯，均為事後圖卸刑責之詞，不足採
    信。
三、核被告所為，係犯刑法第335 條第1 項之侵占罪。爰審酌被
    告正值壯年，不思以己力工作營生，為此財產犯罪，侵害他
    人財產權，所為實有不該，且犯後飾詞卸責，顯未見悔意及
    迄未賠償告訴人所受損失等一切情狀，量處如主文所示之刑
    ，並諭知易科罰金之折算標準，以示懲儆。
據上論斷，應依刑事訴訟法第299 條第1 項前段、刑法第335 條
第1 項、第41條第1 項前段，刑法施行法第1 條之1 ，判決如主
文。
本案經檢察官蕭擁溱到庭執行職務。
中    華    民    國   100    年    10     月     6   日
                  刑事第十一庭  審判長法  官  李代昌
                                      法  官  鄭  瑋
                                      法  官  林正忠
以上正本證明與原本無異。
如不服本判決應於收受判決後10日內向本院提出上訴書狀，並應
敘述具體理由。其未敘述上訴理由者，應於上訴期間屆滿後20日
內向本院補提理由書(均須按他造當事人之人數附繕本)「切勿逕
送上級法院」。
中    華    民    國  100     年    10     月     6   日
                                      書記官  呂姿儀
附錄本案論罪科刑法條：
刑法第335 條
意圖為自己或第三人不法之所有，而侵占自己持有他人之物者，
處5 年以下有期徒刑、拘役或科或併科1 千元以下罰金。
前項之未遂犯罰之。